---
title: "Első gyak"
author: "Monos Attila"
date: "2022-09-19"
output:
  pdf_document: default
  word_document: default
editor_options: 
  chunk_output_type: console
  markdown: 
    wrap: 72
---

```{r setup, include=FALSE}
knitr::opts_chunk$set(echo = TRUE)
```

## *Valószínűség becslése, kísérletek*

*Dobjunk fel egy szabályos érmét néhányszor. Tegyük fel, hogy ez lett az
eredmény:* $$
  F\quad I\quad I\quad F\quad I\quad F\quad F\quad F
$$ *Az érme természetesen véletlenszerűen működik; szeretnénk tudni,
mekkora az esélye annak, hogy fejet dobunk, és mekkora az esélye annak,
hogy írást dobunk. A dobások számától függően az alábbira juthatunk:*

```{=latex}
\begin{center}
  \begin{tabular}{|c|c|c|c|c|c|c|c|c|}
    \hline
    Dobások száma & $1$ & $2$ & $3$ & $4$ & $5$ & $6$ & $7$ & $8$
    \\[4pt] \hline\hline
    Fej valószínűsége & $1$ & $\tfrac{1}{2}$ & $\tfrac{1}{3}$ & $\tfrac{1}{2}$ & $\tfrac{2}{5}$ & $\tfrac{1}{2}$ & $\tfrac{4}{7}$ & $\tfrac{5}{8}$
    \\[4pt] \hline
    Írás valószínűsége & $1$ & $\tfrac{1}{2}$ & $\tfrac{2}{3}$ & $\tfrac{1}{2}$ & $\tfrac{3}{5}$ & $\tfrac{1}{2}$ & $\tfrac{3}{7}$ & $\tfrac{3}{8}$
    \\ \hline
  \end{tabular}
\end{center}
```
*A következőképp számítottuk ki ezeket: legyen* $k$ *a sikeres
kísérletek száma (pl. az, hogy fejet dobtunk), és* $n$ *az összes
kísérlet száma. Ekkor a sikeres kísérletek*
\textit{relatív gyakorisága}$\tfrac{k}{n}$*.*

*Mint tudjuk, mind a fej, mind az írás valószínűsége* $\tfrac{1}{2}$*.
Buffon* $4040$ *dobásból* $2048$ *fejet kapott
(*$\tfrac{k}{n} = 0{,}5069$*). Pearson* $24000$ *dobásból*
$0{,}5005$*-ös relatív gyakoriságot kapott. Pongyolán mondva: ahogy*
$n \rightarrow \infty$*, úgy tart a relatív gyakoriság a
valószínűséghez.*

```{r}
n <- 100
erme <- c('F', 'I')
dobasok <- sample(erme, size = n, replace = TRUE, prob = c(1,1))

freqs <- table(dobasok)
freqs
```

```{r}
fejgyak <- cumsum(dobasok == "F") / 1:n
plot( fejgyak,
      type = 'l', lwd = 2, col = 'red',
      ylim = c(0,1),
      ylab = "fej dobások relatív gyakorisága",
      xlab = "dobások",
      main = paste(n, "szabályos érme feldobása"))
abline(h = 1/2, col = 'blue')
```

## *Diszkrét valószínűségi változók*

*Valószínűségi változókról beszéltünk már -- változók, amiknek az értéke
a kísérlet kimenete. Egy valószínűségi változó diszkrét, ha véges sok,
vagy megszámlálható végtelen sok értéket vehet fel.*

### *Binomiális eloszlás*

*Dobjunk fel egyszerre négy egyforma érmét! A lehetséges kimenetelek:*

```{=tex}
\begin{center}
  \begin{tabular}{ccccccccc}
    $4$ fej && $3$ fej && $2$ fej && $1$ fej && $0$ fej
    \\
    $0$ írás && $1$ írás && $2$ írás && $3$ írás && $4$ írás
  \end{tabular}
\end{center}
```
\textbf{Feladat:} *Mi a valószínűsége az egyes kimeneteleknek?*

```{r}
dbinom(0:5, size = 5, prob = 0.5)
dbinom(3, 5, 0.5)
```

*Ezt a fajta jelenséget Bernoulli általánosította, ez a
Bernoulli-kísérlet: két lehetséges kimenetel van, ezek valószínűsége*
$p$ *és* $1 - p$ *(ahol* $p \in (0,1)$ *természetesen). Ezt a kísérletet
egymástól függetlenül végrehajtjuk* $n$ *alkalommal. Ekkor a lehetséges
kimenetelek:* $0, 1, \ldots, n$*, vagyis ha* $X$ *az a valószínűségi
változó, mely leírja a sikeres kísérletek számát, akkor* $X$ *diszkrét.
Eloszlását vizsgálva:* $$
  P(X = k) = \binom{n}{k} \cdot p^{k} \cdot (1 - p)^{n - k}, \quad k = 0, 1, \ldots, n
$$ *Kaptunk egy eseményteret, melynek* $n + 1$ *eleme (eseménye) van, a
fenti valószínűségekkel. Ez a* \textit{binomiális eloszlás}*:*
$X \sim \text{Bin}(n,p)$*.*

*Példaként nézzük meg az* $n = 3$*,* $p = 0{,}3$ *esetet.*

```{r}
dbinom(0, 3, 0.3)
dbinom(1, 3, 0.3)
dbinom(2, 3, 0.3)
dbinom(3, 3, 0.3)

```

```{r}
plot(0:5, dbinom(0:5, 5, 0.3),
     type = "h", col = 2, lwd = 3,
     xlab = "Érték",
     ylab = "Valószínűség",
     main = paste("Binomiális eloszlás, n = 5, p = 0,3"))
```

```{r}
barplot(dbinom(0:5, 5, 0.3),
        col = 'red',
        xlab = "Érték",
        ylab = "Valószínűség",
        main = "Binomiális eloszlás, n = 5, p = 0,3",
        names.arg = 0:5)
```

*Eddig* $P = (X = k)$ *értékeket tudunk számolni. Mi van, ha mondjuk azt
szeretnénk kiszámolni, hogy* $P(2 < X < 5)$*? Ebben hogyan segíthet a*
\texttt{dbinom} *parancs?*

```{r}
sum(dbinom(c(3,4), 5, 0.3))
```

*Az eloszlásfüggvényt úgy definiáltuk, hogy* $P(X \leq k)$ *(Vagy*
$P(X < k)$*, a két definíció lényegében ugyanaz). Ennek az értéke*
$k = 0, 1, \ldots, n$ *esetén érdekes és fontos. Legyen most az
egyszerűség kedvéért* $n = 5$*.*

```{r}
pbinom(3, 5, 0.3)
sum(dbinom(0:3,5,0.3))
```

*Ha ismerünk egy eloszlást, akkor abból könnyen tudunk értékeket
generálni. Kísérletezgetéseknél ez hasznos lehet. Pl. úgy is meg lehet
sejteni, hogy egy valószínűségi változó eloszlása pont binomiális, hogy
"jól tudjuk szimulálni binomiális eloszlás szerint véletlen generált
értékekkel". Persze ezután jön a matematika, hogy ez biztosan így van-e,
de ez ettől még jó kiindulást adhat.*

```{r}
rbinom (10, 5, 0.3)
```

```{r}
n = 200
p = 0.3
barplot(dbinom(0:n, n, p), 
        col="red",
        xlab="Érték",
        ylab="Valószínűség",
        main= paste("Binomiális eloszlás ( n = ", n,", p =", p, ")"),
        names.arg = 0:n)
abline(h = 0, col = 3)
```

### *Indikátor eloszlás*

*Tekintsünk egy binomiális eloszlást, ahol a sikeres kísérlet
valószínűsége* $p$*, és* $n = 1$*. Ekkor a binomiális eloszlás egy
speciális esetét kapjuk, ami az* \textit{indikátor eloszlás}*. Ezzel
bináris eseményeket tudunk nagyon jól jellemezni; továbbá az indikátorok
összegére való felbontás egy nagyon erős feladatmegoldó eszköz lehet, ha
pl. várható értéket kell számolni. Az indikátor eloszlás egyszerűen
leírható:* $$
  P(X = 1) = p, \quad P(X = 0) = 1 - p
$$ *\### Poisson eloszlás*

*Ha* $X$\textit{Poisson-eloszlású} *(*$X \sim \text{Pois}(\lambda)$*),
akkor* $X = 0, 1, 2, \ldots$*. Ne feledjük, ez még diszkrét! A
Poisson-eloszlás egyetlen paramétere* $\lambda$*, mely bármilyen pozitív
szám lehet. Ábrázoljuk a Poisson-eloszlást egy adott határig (hisz
végtelen sok oszlopok nehéz rajzolni)!*

```{r}
lambda = 1
n = 10
barplot(dpois(0:n, lambda),
        col = "blue",
        xlab = "Érték",
        ylab = "Valószínűség",
        main = "Poisson eloszlás",
        names.arg = 0:n)
```

### *Binomiális és Poisson eloszlások kapcsolata*

*Matematikailag megmutatható (sok-sok munkával, ettől eltekintünk), hogy
ha* $n$ *elég nagy, akkor a* $\text{Pois}(\lambda)$ *és*
$\text{Bin}(n, \tfrac{\lambda}{n})$ *eloszlások "szinte ugyanolyanok".
Ellenőrizzük ezt le!*

```{r}
lim = 10
lambda = 2
n = 100
p = lambda/n

ranbin = dbinom(0:lim, n, p)
ranpoi = dpois(0:lim, lambda)

together = rbind(ranbin[1:(lim + 1)], ranpoi)
rownames(together) = c("Binomiális", "Poisson")

barplot(together,
        col = c("red", "blue"),
        xlab = "Érték",
        ylab = "Valószínűség",
        main = "Binomiális és Poisson eloszlások kapcsolata",
        legend = rownames(together),
        beside = TRUE,
        names.arg = 0:lim)
```

### *Hipergeometriai eloszlás*

*A probléma a következő: van* $N$ *db számítógépünk. Ebből* $M$ *db-nak
elég erős a processzora, de nem tudjuk, melyek azok. Így véletlenszerűen
vásárolunk belőlük* $n$ *darabot. A kérdés az, hogy mekkora eséllyel
veszünk* $0, 1, \ldots, n$ *olyan gépet, mely elég erős?*

*Általánosabban: van* $N$ *golyónk, ebből* $M$ *jelölt, és* $n$ *darabot
húzunk ki visszatevés nélkül. Jelölje* $X$ *a kihúzott jelölt golyók
számát. Ekkor* $X = \text{HipGeo}(M, N, n)$

```{r}
N = 30
M = 25
n = 10

dhyper(0:n, M, N - M, n)

barplot(dhyper(0:n, M, N - M, n),
        col = "green",
        xlab = "Érték",
        ylab = "Valószínűség",
        main = "Hipergeometriai eloszlás",
        names.arg = 0:n)
```

## *Feladatok*

```{=tex}
\begin{enumerate}
  \item
    Tegyük fel, hogy az új internet-előfizetők véletelenszerűen válaszott $20\%$-a speciális kedvezményt kap. Mi a valószínűsége, hogy a $10$ ismerősünk közül, akik most fizettek elő, legalább négyen részesülnek a kedvezményben?
```
```{r}
sum(dbinom(4:10,10,0.2))
```
