---
title: "Harmadik gyak"
author: "Monos Attila"
date: "`r Sys.Date()`"
output: pdf_document
---

```{r setup, include=FALSE}
knitr::opts_chunk$set(echo = TRUE)
```

# Leíró statisztika

A való életben szinte sose ismerjük a valódi paramétereit egy eloszlásnak -- ez főleg abszolút folytonos eloszlásoknál fordulhat elő, pl. normális, exponenciális, Gamma eloszlások.

Emiatt sokszor mért adatok vizsgálatára szorítkozunk. A háttérben levő folyamatot, ami a minta elemeit adta, egy véletlen folyamatnak fogjuk fel, így van eloszlása -- ám ezt nem ismerjük. Ennek első eleme a leíró statisztika, mely a mintának (vagyis az adathalmaznak) az eloszlását nem próbálja megtalálni, csak leírja egyes tulajdonságait, pl.:
\begin{itemize}
  \item
    Mintaátlag:
    $$
      \overline{X} = \frac{1}{n} \cdot \sum\limits_{i = 1}^{n} X_{i}
    $$
  \item
    Tapasztalati szórás:
    $$
      S_{n} =  \sqrt{ \frac{1}{n} \cdot \sum\limits_{i = 1}^{n} (X_{i} - \overline{X})^{2}}
    $$
  \item
    Korrigált tapasztalati szórás:
    $$
      S_{n}^{*} =  \sqrt{ \frac{1}{n - 1} \cdot \sum\limits_{i = 1}^{n} (X_{i} -
      \overline{X})^{2}}
    $$
  \item
    Szórási együttható (százalékként is szokták írni):
    $$
      V = \frac{S_{n}}{\overline{X}}
    $$
  \item
    Korrigált szórási együttható (százalékként is szokták írni):
    $$
      V = \frac{S_{n}^{*}}{\overline{X}}
    $$
  \item
    $k$. tapasztalati momentun:
    $$
      m_{k} = \sum\limits_{i = 1}^{n} X_{i}^{k}
    $$
\end{itemize}

\textbf{1. Feladat}

Egy szabályos dobókockával négyszer dobtunk, és a következő eredményeket kaptuk: $1, 3, 6, 1$. Számoljuk ki a mintaátlagot, a tapasztalati szórást, a korrigált tapasztalati szórást, a korrigált szórási együtthatót és a második tapasztalati momentumot!

Mintaátlag:
```{r}
x <- c(1, 3, 6, 1);
mean(x)
```

Tapasztalati szórásnégyzet:
```{r}
sqrt(mean((x - mean(x))^2))
```

Korrigált tapasztalati szórásnégyzet:
```{r}
sqrt(1/3 * sum((x - mean(x))^2))
sd(x)
```

Szórási együttható:
```{r}
sd(x)/mean(x)
round(sd(x)/mean(x), 4)*100
```

Második tapasztalati momentum:
```{r}
mean(x^2)
```

Mindez összefoglalva:
```{r}
cat("Átlag:", mean(x),
    "\nSzórás:", sqrt(mean((x - mean(x))^2)),
    "\nKorrigált szórás:", sd(x),
    "\nSzórási együttható:", sd(x)/mean(x),
    "\nTapasztalati második momentum:", mean(x^2), '\n')
```

Toljuk el $100$-al az előző adatokat! Hogyan változik a mintaátlag és a korrigált tapasztalati szórás?
```{r}
x_new <- x + 100
cat("Átlag:", mean(x_new),
    "\nRégi átlag:", mean(x),
    "\nKorrigált szórás:", sd(x_new),
    "\nRégi korrigált szórás:", sd(x), '\n')
```

Most szorozzuk meg $-3$-al az eredeti adatokat! Ekkor hogyan változik a mintaátlag és a korrigált tapasztalati szórás?
```{r}
x_new <- -3*x
cat("Átlag:", mean(x_new),
    "\nRégi átlag:", mean(x),
    "\nKorrigált szórás:", sd(x_new),
    "\nRégi korrigált szórás:", sd(x_new), '\n')
```

\textbf{Extra Feladat}
Magyarázzuk meg a fenti változásokat! A többi adat változik-e?

\textbf{2. Feladat}
Egy csoportban a hallgatók magassága cm-ben:
$$
  180, 163, 1500, 157, 165, 174, 191, 172, 165, 1-68, 186
$$
Ezek reális adatok? Az esetleges adathibákat javítsuk! Ezt nem lehet csak úgy random tenni, attól, hogy egy adat "csúnya", még meg kell nézni, hogy tényleg hibás-e.
```{r}
raw_data <- c(180, 163, 1500, 157, 165, 174, 191, 172, 165, 1-68, 186)
n <- length(raw_data)
plot(raw_data)
summary(raw_data)
data.entry(raw_data)
```

Látjuk, hogy két adat van, ami hibás: $1500$ és $1-68$, ezeket javítjuk kézzel:
```{r}
full_data <- raw_data
full_data[3] <- 150 #corrected from 1500, extra zero
full_data[10] <- 168 #corrected from 1-68, extra -
plot(full_data)
summary(full_data)
```

Most elemezzük az adatokat az alapstatisztikákkal:
\begin{itemize}
  \item
    Átlag,
  \item
    korrigált tapasztalati szórás,
  \item
    szórási együttható (korrigált tapasztalati szórásból),
  \item
    kvartilisek,
  \item
    terjeledem,
  \item
    interkvartilis terjedelem!
\end{itemize}
```{r}
mean(full_data)
sd(full_data)
sd(full_data)/mean(full_data)
min(full_data)
max(full_data)
max(full_data) - min(full_data)
quarts = quantile(full_data, probs = c(1/4, 1/2, 3/4), type = 6)
quarts[3] - quarts[1]
```

Adjuk meg a rendezett mintát!
```{r}
x <- sort(full_data); x
```
Rajzoljuk fel a tapasztalati eloszlásfüggvényt, és olvassuk le az értékét a $180$ helyen! Szövegesen mit jelent ez?
```{r}
Fn <- ecdf(full_data)
plot(Fn, do.points = FALSE, ylab = 'Fn(x)', main = "Tapasztalati eloszlas fuggveny")
points(unique(x), unique(c(0, Fn(x)))[1:length(unique(x))], pch = 21)
points(unique(x), unique(Fn(x)), pch = 19)
Fn(180)
```

A tapasztalati eloszlásfüggvény jobbról folytonos. Átalakítható úgy, hogy balról folytonos legyen:
```{r}
Fn_lc <- function(x) {mean(full_data<x)}
Fn_lc(180)
```

```{r}
plot(Fn, do.points = FALSE, ylab = "Fn(x)", main = "Tapasztalati eloszlas fuggveny")
points(unique(x), unique(c(0, Fn(x)))[1:length(unique(x))], pch = 19)
points(unique(x), unique(Fn(x)), pch = 21)
abline(v = 180, lty = 3)
abline(h = Fn_lc(180), lty = 3)
```

Rajzoljuk le az adatok boxplot ábráját!

```{r}
boxplot(full_data)
boxplot(full_data, horizontal = TRUE)
```

```{r}
#install.packages("ggplot2")
library(ggplot2) #Needs rlang 1.0.6. Close down all .rmd's, restart RStudio, then                     #install the rlang package. That'll help. If not, sacrifice a goat.
```

```{r}
df <- data.frame(full_data)
ggplot(data = df, aes(x = "", y = full_data)) + 
  geom_boxplot(fill="cyan") + coord_cartesian(ylim = c(150, 195)) 
```

Készítsünk hisztogramot az adatokról!
```{r}
ggplot(data = df, aes(x = full_data)) + 
       geom_histogram(breaks = seq(150, 200, by = 10),
                       col="blue",
                       fill="cyan",
                       alpha = .2) + 
       labs(title = "Magassagi adatok hisztogramja (ggplot)", x = "Magassag",
            y = "Gyakorisag")
```
```{r}
histo <- hist(full_data,
              breaks = 5,
              xlab = "Magassag",
              ylab = "Gyakorisag",
              main = "Magassagi adatok hisztogramja (hist)",
              col = "cyan",
              border = "blue")

histo$counts
```
```{r}
hist(full_data, breaks = c(min(full_data), 160, 170, 180, max(full_data)),
     xlab = "Magassag",
     ylab = "Gyakorisag",
     main = "Magassagi adatok hisztogramja (hist, breaks)",
     col = "cyan",
     border = "blue")
```
Az R-nek vannak beépített adathalmazai [itt.](https://stat.ethz.ch/R-manual/R-devel/library/datasets/html/00Index.html)

```{r}
boxplot(Temp ~ Month,
        data = airquality,
        main = "Boxplotok havonta",
        xlab = "Honap",
        ylab = "Homerseklet (Fahrenheit)",
        col = "orange",
        border = "brown")
```

```{r}
head(airquality)
h <- hist(airquality$Temp,
          breaks = seq(50, 100, 2),
          #breaks = seq(50, 100, 10),
          col = "red",
          xlab = "Homerseklet (F)",
          ylab = "Gyakorisag",
          main = "Homerseklet hisztogram (airquality)")
h$breaks
h$counts
```

```{r}
hist(airquality$Temp, freq = FALSE,
     col = "red",
     xlab = "Homerseklet (F)",
     ylab = "Suruseg",
     main = "Homerseklet hisztogram (airquality)")
lines(density(airquality$Temp), lwd = 2, col = "blue")
```
Ez már közelíthető normális eloszlással (ennek megsejtésére van a statisztika)

```{r}
hist(airquality$Temp, freq = FALSE,
     col = "red",
     xlab = "Homerseklet (F)",
     ylab = "Suruseg",
     main = "Homerseklet hisztogram (airquality)")
lines(density(airquality$Temp), lwd = 2, col = "blue")
x <- seq(55, 100, 1)
dn <- dnorm(x, mean = mean(airquality$Temp), sd = sd(airquality$Temp))
lines(x, dn, type = "l", lwd = 2, col = "green")
```
\textbf{Extra feladatok}

Ezeket érdemes megcsinálni, mert sokat fog mesélni arról, hogyan működik az R. Ha bármelyikkel kapcsolatban van kérdésetek, keressetek!

```{r}
adat = c(2,0,1,0,8,3,5,7,8,2,3,5,1,7,8,3,5,3,2,8)
```

Mit számolnak az alábbi R programok?

\textbf{1.}
```{r}
  sum(adat < 3)
```

\textbf{2.}
```{r}
  t_adat <- table(adat)
  names(t_adat)[t_adat == max(t_adat)]
```

\textbf{3.}
```{r}
  rep <- rep(c("A", "B"), c(10, 10))
  df <- data.frame(adat, rep = rep)
  ggplot(df, aes(x = rep, y = adat)) + 
    geom_boxplot(fill = "gold") + 
    scale_x_discrete(name = "A es B csoport")
```
Az alábbi érték TRUE, vagy FALSE? Ha FALSE, akkor hogyan javítható?
```{r, eval = FALSE}
  sd(adat) == sqrt(sum((adat-mean(adat))^2)/length(adat))
```

# Tapasztalati eloszlásfüggvény

Adott egy mintánk, azaz egy $X_{1}, \ldots, X_{n}$ valószínűségi változósorozat. Feltesszük, hogy ezek függetlenek, és azonos eloszlásúak. Ezek egy realizációja az $x_{1}, \ldots, x_{n}$ sorozat.

Statisztikának nevezzük a minta bármely függvényét, ilyen pl. az átlag, a tapasztalati szórásnégyzet, vagy a tapasztalati eloszlásfüggvény:
$$
  F_{n}(x) = \frac{1}{n} \cdot \sum\limits_{i = 1}^{n} \mathbb{I}(X_{i} < x),
$$
ahol $\mathbb{I}(X_{i} < x)$ értéke $1$, ha $X_{i} > x$, különben $0$ -- ez az indikátorfüggvény (emlékezzünk vissza az indikátoreloszlásra!)

Glivenko-Cantelli tétel:

$|F_{n}(x) - F(x)| \rightarrow 0$ egyenletesen, $1$ valószínűséggel. Vagyis ha a minta elemszáma elég nagy, akkor (szinte) minden $x$-re $F_{n}(x)$ értéke közel van $F(x)$ értékéhez -- azaz a tapasztalati eloszlásfüggvény tekinthető a valós eloszlásfüggvénynek.

\textbf{3. Feladat}

Generáljunk $100$ kockadobást, és ábrázoljuk annak tapasztalati eloszlásfüggvényét!

```{r}
num_values <- 100
x_sample <- sample(1:6, size = num_values, replace = TRUE)
table(x_sample)

barplot(table(x_sample),
        col = "red",
        xlab = "Ertek",
        ylab = "Gyakorisag",
        main = "Dobokocka dobasok")

plot(ecdf(x_sample),
     do.points = FALSE,
     col = "red",
     lwd = 2,
     xlim = c(1, 6),
     main = "Tapasztalati eloszlasfuggveny")
```

Szimuláljunk egy kicsit, és nézzük meg, hogy egy eloszlás elméleti és tapasztalati eloszlásfüggvénye hogyan viszonyul egymáshoz!

```{r}
x <- 1:6
trueF <- ecdf(x)
n_values <- 100
x_sample <- sample(1:6, size = n_values, replace = TRUE)
```
```{r}
floor(runif(n_values, min = 1, max = 7))
```
Hasonlítsuk most ezeket össze:
```{r}
plot(trueF,
     do.points = FALSE,
     ylab = "F(x)",
     main = "Elmeleti es tapasztalati eloszlasfuggveny \n (diszkret egyenletes    {1,2,3,4,5,6}-on)")
plot(ecdf(x_sample), add = TRUE,
     do.points = FALSE,
     xlim = c(1, 6),
     col = "red",
     lwd = 2)
legend(x = 'topleft',
       bty = 'n',
       legend = c("elmeleti", "tapasztalati"),
       col = c("black", "red"),
       lwd = 2)
#points(unique(x), unique(c(0, trueF(x)))[1:length(unique(x))], pch = 19)
#points(unique(x), unique(trueF(x), pch = 21))

```

Több szimulációt is meg tudunk nézni egy ábrán:
```{r}
n_values <- c(10, 100, 1000)
cols <- c("black", "green", "orange", "red2")
#colorspace::diverge_hsv(length(n_values) + 1)

i <- 0
plot(trueF,
     do.points = FALSE,
     col = cols[i <- i + 1],
     lwd = 3,
     main = "Tapasztalati es elmeleti eloszlasfuggveny")
for (n in n_values)
{
  x_sample <- sample(1:6, size = n, replace = TRUE)
  plot(ecdf(x_sample),
       add = TRUE,
       do.points = FALSE,
       col = cols[i <- i + 1],
       lwd = 2)
}
legend(x = 'topleft',
       bty = 'n',
       col = cols,
       lwd = 2,
       legend = c('elmeleti', paste('n', n_values, sep="=")))
```

\textbf{4. Feladat}

Szimuláljuk ugyanezt a (standard) normális eloszlásra is!
```{r}
elso <- c(0.5852, -2.0298, -3.2404, 0.1743, 0.8672, -0.8892, -1.8298, 0.8699, 0.3274, -1.7766, -1.3279, -0.6389, -1.8521, -1.1468, -1.8226, -4.8373, -1.5621, 0.2306, -3.0354, -0.2885, -0.7539, 0.7441, -1.2256, -0.1403, 0.2852, 1.1286, 0.2193, -1.0736, 1.0304, -3.5928, 0.5852, -2.0298, -3.2404, 0.1743, 0.8672, -0.8892, -1.8298, 0.8699, 0.3274, -1.7766, -1.3279, -0.6389, -1.8521, -1.1468, -1.8226, -4.8373, -1.5621, 0.2306, -3.0354, -0.2885, -0.7539, 0.7441, -1.2256, -0.1403, 0.2852, 1.1286, 0.2193, -1.0736, 1.0304, -3.5928)


```

