---
title: "Második gyak"
author: "Monos Attila"
date: "2022-10-03"
output:
  pdf_document: default
  html_document: default
editor_options: 
  chunk_output_type: console
---

```{r setup, include=FALSE}
knitr::opts_chunk$set(echo = TRUE)
```

# Nevezetes abszolút folytonos eloszlások

Egy $X$ valószínűségi változó eloszlása (nagyjából) akkor abszolút folytonos, ha $X$ több, mint megszámlálhatóan végtelen sok értéket vehet fel. Rendszerint ez azt jelenti, hogy $X$ egy intervallumból veszi fel az értékeit, vagy bármilyen valós szám lehet.

Mi csak a nevezetes abszolút folytonos eloszlásokkal fogunk foglalkozni, hiszen ezeknek van gyakorlati hasznuk. Egy abszolút folytonos eloszlást a sűrűségfüggvényével (vagy az eloszlásfüggvényével) adunk meg. A sűrűségfüggvény és az eloszlásfüggvény között az alábbi kapcsolatok fontosak:
\begin{gather*}
  F(x) = P(X < x) = \int\limits_{-\infty}^{x} f(t) \mathrm{d}t
  \\
  f'(x) = F(x)
  \\
  f, F \colon \mathbb{R} \rightarrow \mathbb{R},
\end{gather*}
vagyis mind a sűrűségfüggvényt, mind az eloszlásfüggvényt a teljes valós számegyenesen értelmezzük (természetesen ha $X$ valamilyen értéket nem is vehet fel, akkor ott a sűrűségfüggvény $0$, az eloszlásfüggvény viselkedését pedig ismerjük).

## Egyenletes eloszlás

Legyen $a < b \in \mathbb{R}$, és válasszunk ki véletlenszerűen egy $x$ pontot az $[a,b]$ intervallumból. Ekkor -- a gimnáziumban megismert geometriai valószínűséghez hasonlóan -- annak a valószínűsége, hogy a kiválasztott pont az $E \subseteq [a,b]$ halmazba esik:
$$
  P(x \in E) = \frac{|E|}{\Big|[a,b]
  \Big|},
$$
ahol a $|.|$ jelzés az adott halmaz hosszát jelöli (ha van). Alternatívan a sűrűségfüggvénnyel is megadhatjuk ezt a valószínűséget:
$$
  f(x) = \begin{cases}
           \frac{1}{b - a}, & \text{ ha } x \in [a,b]
           \\
           0, & \text{ ha } x \notin [a,b]
         \end{cases}
$$  
Ekkor $P(x \in E) = \int_{E} f(x) \mathrm{d}x$ (vegyük észre, hogy ha $E$ egy intervallum, akkor ez egy sima Riemann-integrál. Ha $E$ intervallumokra bomlik, akkor több Riemann-integrál összege). A fentiek alapján (akár integrálva is) megkapható az egyenletes eloszlás, $E(a,b)$ eloszlásfüggvénye is:
$$
  F(X) = P(X < x) = \begin{cases}
                      0, & \text{ ha } x < a
                      \\
                      \frac{x - a}{b - a}, & \text{ ha } x \in [a, b]
                      \\
                      1, & \text{ ha } x > b
                    \end{cases}
$$
Abszolút folytonos valószínűségi változók esetén az eloszlásfüggvényt a következő paranccsal hívhatjuk meg: \texttt{p} + a valószínűségi változó neve, pl:
\begin{itemize}
  \item
    \texttt{punif}
  \item
    \texttt{pnorm}
  \item
    \texttt{pt}
\end{itemize}
Természetesen ugyanígy vannak \texttt{dunif}\ldots, \texttt{runif}\ldots parancsok is.

Legyen mostantól $X \sim E[1,6]$.

Eloszlásfüggvénye:
```{r}
x_unif <- seq(0, 7, by = 1)
y_unif <- punif(x_unif, min = 1, max = 6)
plot(y_unif, type = "l", lwd = 2, col = "red", xaxt = "n", xlab = "x", ylab = "F(x)",
     main = "Egyenletes[1,6] eloszlásfüggvénye")
axis(1, at=1:8, labels=c(0:7))
abline(h = 0, col = "grey", lty = 2); abline(h = 1, col = "grey", lty = 2)
```
Sűrűséfüggvénye:
```{r}
x <- seq(0, 7, length = 200)
y <- dunif(x, min = 1, max = 6)
plot(x, y, lwd = 2, col = "blue", ylim = c(0, 0.4), ylab = "f(x)",
     main = "Egyenletes[1,6] sűrűségfüggvénye")
```
Ugyanez szebb grafikával:
```{r}
x <- seq(1, 6, length = 200)
y <- dunif(x, min = 1, max = 6)
plot(x, y, type = "l", lwd = 2, col = "blue", xlim = c(0,7), ylim = c(0, 0.4),
     ylab = "f(x)", main = "Egyenletes[1,6] sűrűségfüggvénye")

x_e <- c(seq(0, 1, length = 100))
y_e <- seq(0, 0, length = 100)
lines(x_e, y_e, type = "l", lwd = 2, col = "blue")

x_e <- c(seq(6, 7, length = 100))
y_e <- seq(0, 0, length = 100)
lines(x_e, y_e, type = "l", lwd = 2, col = "blue")
```
Egy függvényről úgy lehet ellenőrizni, hogy lehet-e sűrűségfüggvény, hogy megnézzük, hogy a függvény alatti terület $1$ egység-e (azaz integrálunk). A függvény alatti terület ebben az esetben:
```{r}
polygon(c(1,x,6),c(0,y,0),col = "lightgray", border = NA)
lines(x, y, type = "l", lwd = 2, col = "blue")
```
Ha $P(1 < x < 3)$-at szeretnénk kiszámolni, az is $f(x)$ integrálja, azaz egy függvény alatti terület:
```{r}
polygon(c(1,x,6),c(0,y,0),col = "white", border = NA)
lines(x, y, type = "l", lwd = 2, col = "blue")
x_prob <- seq(1, 3, length = 100)
y_prob <- dunif(x_prob, min = 1, max = 6)
polygon(c(1, x_prob, 3), c(0, y_prob, 0), col = "lightgray", border = NA)
lines(x_prob, y_prob, type = "l", lwd = 2, col = "blue")
```
A szürke terület:
```{r}
punif(3, min = 1, max = 6)
```

\textbf{1. Feladat:}

A fenti kód alapján ábrázold a $P(3 < X < 4{,}5)$ valószínűségnek megfelelő területet, és a \texttt{punif} parancs segítségével számoljuk is ki!
```{r}
#Insert R code here
```

A \texttt{polygon} parancs sajnos nem teljesen működik PDF-be generálásnál, ahhoz egy alternatíva, ami nem olyan szép (\textit{plusz $\mathbf{2}$ pont azoknak, akik adnak rá ugyanolyan szép megoldást, mint ami konzolban ki lett rajzolva!})
```{r}
xy_unif <- cbind(
  c(1, x, 6), c(0, y, 0)
  )
par(bg = "white", mar = c(2, 2, 0.5, 0.5))
plot(xy_unif)
polygon(xy_unif, col = "white", border = NA)
lines(x, y, type = "l", lwd = 2, col = "blue")
x_prob <- seq(1, 3, length = 100)
y_prob <- dunif(x_prob, min = 1, max = 6)
xy_prob <- cbind(
  c(1, x_prob, 3), c(0, y_prob, 0)
  )
polygon(xy_prob,  col = "lightgray", border = NA)
lines(x_prob, y_prob, type = "l", lwd = 2, col = "blue")
```

##Exponenciális eloszlás
Legtöbbször radioaktív részecskék bomlási idejét, élettartamot, vagy várakozási időt modelleznek vele. Paramétere $\lambda > 0$, sűrűségfüggvénye:
$$
  f(x) = \begin{cases}
           \lambda \cdot e^{-\lambda \cdot x}, &\text{ ha } x > 0
           \\
           0, & \text{ ha } x \leq 0
         \end{cases}
$$
Így segíthet az R egy eloszlás megismerésében:
```{r}
?pexp
```

##Normális eloszlás
Vérható értékét $m$-el, szórását $\sigma$-val szoktuk jelölni. Ha visszaemlékszünk a CHT-re, akkor tulajdonképp nagy mintaszám esetén az összeget tekinthetjük normális eloszlásúnak. Sűrűségfüggvénye:
$$
  f(x) = \frac{1}{\sqrt{2\pi} \cdot \sigma} \cdot e^{-\frac{(x - m)^{2}}{2 \sigma^{2}}}
$$
Testmértékeket, terméshozamot, vagy IQ-t szoktak vele modellezni (többek közt). Ha $m = 0, \sigma = 1$, akkor standard normális eloszlásról beszélünk: $X \sim N(0,1)$. Ennek az eloszlásfüggvénye, $\Phi(x) = \int_{-\infty}^{x} f(t) \mathrm{d}t$ nem elemi függvény, de van rá táblázat.

```{r}
set.seed(2)
xseq <- seq(-4, 4, 0.01)
plot(xseq, pnorm(xseq, 0, 1), col = "red", type = "l", lwd = 2, xlab = "x", 
     ylab = 'Phi(x)', 
     main= "Standard normális eloszlás eloszlásfüggvénye\n
     (értéke pl. 1-ben: Phi(1) = P(X < 1) = pnorm(1) = 0.8413447)")
abline(h = c(0,1), lty = 2)
abline(v = 1, lty = 3)
abline(h = pnorm(1), lty = 3)
```
A standard normális eloszlás sűrűségfüggvénye:
```{r}
density <- dnorm(xseq, 0, 1)
plot(xseq, density, type = "l", lwd = 2, col = "blue", cex.axis = 0.8,
     xlab = 'x', ylab = 'y', 
     main = "Standard normális eloszlás sűrűségfüggvénye")
```
Nézzük most meg néhány nem standard normális eloszlás sűrűségfüggvényét (ér vele később játszadozni)!
```{r}
x <- seq(-6, 6, 1/1000)
dnorm <- dnorm(x)

plot(x, dnorm, type = "l", col = "green", lwd = 2, ylab = '', xlab = '',
     main = "Normális eloszlások sűrűségfüggvényei")
legend(x = 'topleft', bty = 'n',
       legend = c("N(0,1)", "N(2,1)", "N(0,2)", "N(0,3)"),
       col = c("green", "orange", "blue", "red"), lwd = 2)

lines(x, dnorm, type = "l", col = "black", lty = 2)

dn2 <- dnorm(x, mean = 2, sd = 1)
lines(x, dn2, type = "l", col = "orange", lwd = 2)

dn3 <- dnorm(x, mean = 0, sd = 2)
lines(x, dn3, type = "l", col = "blue", lwd = 2)

dn4 <- dnorm(x, mean = 0, sd = 3)
lines(x, dn4, type = "l", col = "red", lwd = 2)
```
Szimulált adatok hisztogramja a sűrűségfüggvényhez képest:
```{r}
sim <- rnorm(10000, 0, 1)
hist(sim, freq = FALSE, xlab = " ", ylab = "Sűrűség",
     main = "Standard normális szimuláció")
curve(dnorm(x, 0, 1), add = TRUE, col = "blue", lwd = 3.5)
curve(dnorm(x, mean(sim), sd(sim)), add = TRUE, col = "red", lwd = 2)
```
A normális valószínűségi változót szeretjük standardizálni, hiszen $N(0,1)$-nek a legkönnyebben számolható az eloszlásfüggvénye. Ez R-ben is így van:
```{r}
x <- rnorm(10000, mean = 5, sd = 3)
hist(x, freq = FALSE)
curve(dnorm(x, 5, 3), add = TRUE, col = "blue", lwd = 2)
```
Hasonlítsuk ezzel össze a standardizálás utáni eredményt (táblás gyakorlat alapján tudjuk, hogy a kettő ugyanaz kéne, hogy legyen)!
```{r}
x_normed <- (x - 5) / 3
hist(x_normed, freq = FALSE)
curve(dnorm(x, 0, 1), add = TRUE, col = "blue", lwd = 2)
```

\textbf{2. Feladat:}

Legyen $X \sim N(7, 3^{2})$. Számoljuk ki $P(X > 8)$ standardizálással és anélkül is!
```{r}
#Insert R code here
```

\textbf{3. Feladat:}

Az egyenletes eloszláshoz hasonlóan ábrázoljuk és számoljuk ki $P(-4 < X < -1)$-et, ha $X$ standard normális eloszlású!
```{r}
#x <- seq(-4, 4, length = 200)
#y <- dnorm(x, mean = 0, sd = 1)

### INSERT PLOT HERE

#x <- seq(-4, -1, lenght = 100)
#y <- dnorm(x, mean = 0, sd = 1)

### INSERT POLYGON HERE
```

## t-eloszlás

Ismert még Student-eloszlásként is. Arra szoktuk használni, hogy egy normális eloszlású valószínűségi változó várható értékét becsüljük kis mintaszám és ismeretlen szórás esetén. A t-eloszlás fontosságáról később fogunk beszélni, táblás gyakorlatokon (remélem).
```{r}
x <- seq(-6, 6, 1/1000)
dt4 <- dt(x, 30) #30: szabadsági fog, azaz degrees of freedom
plot(x, dt4, type = "l", col = "orange", lwd = 2, ylab = '', xlab = '',
     main = "t-eloszléás sűtűségfüggvénye")
```
Vegyük észre, hogy az eloszlás hasonlít egy normálishoz. Nézzük meg, valóban van-e kapcsolat a kettő között!
```{r}
dt1 <- dt(x, 0.5)
#plot(x) #Line needed to knit into PDF
lines(x, dt1, type = "l", col = "cyan", lwd = 2)

dt2 <- dt(x, 1.5)
lines(x, dt2, type = "l", col = "purple", lwd = 2)

dt3 <- dt(x, 5)
lines(x, dt3, type = "l", col = "red", lwd = 2)

normal <- dnorm(x)
lines(x, normal, type = "l", col = "black", lty = 2)

legend(x='topleft', bty='n', 
       legend = c(paste('sz.f.', c(0.5, 1.5, 5., 30), sep='=')),
       #sz. f. jelentése: szabadsági fok
       col = c("cyan", "purple", "red", "orange"))

legend(x='topright', bty='n',
       legend = c(paste('N(0,1)', sep='=')),
       col = c("black"), lwd = 2, lty = 3)
```
Megfigyelhető, hogy ahogy növekszik a szabadsági fogk, úgy közelítünk a standard normálishoz.

\textbf{4. Feladat:}

A fentihez hasonlóan ábrázoljuk az exponenciális eloszlás sűrűségfüggvényét (\texttt{dexp} parancs segíthet ebben) $\lambda = 2.5, 2, 1, 0.5$ paraméterekkel! Mit figyelhetünk meg?

```{r}
#Insert R code here
```

## Khí-négyzet eloszlás

Ismert még Chi-squared néven is. Rövidebb jelölése (ha a Markdown engedné, akár ez is lehet \textit{pluszpont gyanús}): $\chi^{2}$-eloszlás. Független standard normális eloszlások négyzetösszege -- annyi darabé, amennyi a szabadsági foka. Rengeteg haszna van:
\begin{itemize}
  \item
    Illeszkedés tesztelése
  \item
    Hipotézisvizsgálat
  \item
    Konfidenciaintervallumok megállapítása
\end{itemize}
Nézzük meg, különböző szabadsági fokokra hogy néz ki a $\chi^{2}$-eloszlás!
```{r}
x<- seq(0, 15, 1/1000)

dchisq1 <- dchisq(x, df = 2)
#df stands for degrees of freedom
plot(x, dchisq1, type = "l", col = "red", lwd = 2, ylab = '', xlab = '',
     main = "Khí-négyzet eloszlás sűrűségfüggvénye")

dchisq2 <- dchisq(x, df = 3)
lines(x, dchisq2, type="l", col = "purple", lwd = 2)

dchisq3 <- dchisq(x, df = 4)
lines(x, dchisq3, type="l", col = "blue", lwd = 2)

dchisq4 <- dchisq(x, df = 5)
lines(x, dchisq4, type="l", col = "orange", lwd = 2)

legend(x = 'topright', bty = 'n',
       legend = c(paste('df', c(2,3,4,5), sep = '=')),
       col = c("red", "purple", "blue", "orange"), lwd = 2)
```

## F-eloszlás

Két független $\chi^{2}$-eloszlás hányadosából származik úgy, hogy a hányadosképzés előtt leosztjuk az eloszlásokat a szabadsági fokukkal. Legnagyobb haszna az, hogy két egymástól független, ismeretlen szórású normális eloszlásról meg tudjuk az F-eloszlással állapítani, hogy a szórásuk egyezik-e.

Az F-eloszlások (legalábbis néhány):
```{r}
x <- seq(0, 5, 1/1000)

dF1 <- df(x, df1 = 2, df2 = 1)
plot(x, dF1, type = "l", col = "red", lwd = 2, ylab = '', xlab = '',
     main = "F-eloszlás sűtűségfüggvénye")

dF2 <- df(x, df1 = 5, df2 = 2)
lines(x, dF2, type = "l", col = "purple", lwd = 2)

dF3 <- df(x, df1 = 5, df2 = 5)
lines(x, dF3, type = "l", col = "blue", lwd = 2)

dF4 <- df(x, df1 = 20, df2 = 20)
lines(x, dF4, type = "l", col = "orange", lwd = 2)

legend(x = 'topright', bty = 'n',
       legend = c(paste('df1, df2', c("2, 1", "5, 2", "5, 5", "20, 20"))),
       col = c("red", "purple", "blue", "orange"), lwd = 2)
```

## Néhány nevezetes abszolút folytonos eloszlásfüggvény

```{r}
par(mfrow = c(2,2))
x_sample <- seq(-3.2, 3.2, 0.001)

plot(x_sample, pnorm(x_sample), type = "l", col = "red", lwd = 2,
     main = "Standard normális eloszlás", xlab = "", ylab ="")

plot(x_sample, pt(x_sample, 5), type = "l", col = "red", lwd = 2,
     main = "t-eloszlás 5 szabadsági fokkal", xlab = "", ylab ="")

plot(x_sample, pexp(x_sample, 5), type = "l", col = "red", lwd = 2,
     main = "Exp(5) eloszlás", xlab = "", ylab ="")

plot(x_sample, punif(x_sample, -2, 2), type = "l", col = "red", lwd = 2,
     main = "-2 és 2 közötti egyenletes eloszlás", xlab = "", ylab ="")
```

## Néhány nevezetes abszolút folytonos sűrűségfüggvény

```{r}
par(mfrow = c(2,2))
x_sample <- seq(-3.2, 3.-2, 0.001)

plot(x_sample, dnorm(x_sample), type = "l", col = "blue", lwd = 2,
     main = "Standard normális eloszlás", xlab = "", ylab = "")

plot(x_sample, dt(x_sample, 5), type = "l", col = "blue", lwd = 2,
     main = "t-eloszlás 5 szabadsági fokkal", xlab = "", ylab = "")

x_sample <- c(seq(0.01, 1.5, 0.001))
plot(x_sample, dexp(x_sample, 5), xlim = c(-0.5, 1.5), type = "l", col = "blue",
     lwd = 2, main = "Exp(5) eloszlás", xlab = "", ylab = "")
x_e <- c(seq(-3, 0, length = 100))
y_e <- seq(0,0, length = 100)
lines(x_e, y_e, type = "l", lwd = 2, col = "blue")

x <- seq(1, 6, lenght = 200)
y <- dunif(x, min = 1, max = 6)
plot(x, y, type = "l", lwd = 2, col = "blue", main = "E[1,6] eloszlás",
     xlim = c(0, 7), ylim = c(0, 0.4), ylab = '', xlab = '')
x_e <- c(seq(0,1, length = 100))
y_e <- seq(0, 0, length = 100)
lines(x_e, y_e, type = "l", lwd = 2, col = "blue")
x_e <- c(seq(6,7, length = 100))
y_e <- seq(0, 0, length = 100)
lines(x_e, y_e, type = "l", lwd = 2, col = "blue")
par(mfrow = c(1,1))
```
Érdemes az egyes eloszlások eloszlás-, és sűrűségfüggvényeit összehasonlítani!

\textbf{5. Feladat:}

Mit rajzol ki az alábbi program? Mutasd meg, hogy az alábbi függvény sűrűségfüggvény! Mit jelöl a besatírozott terület? Számold ki és ábrázold az eloszlásfüggvényt!

```{r}
x <- seq(0, 2, 1/100) ;y <- 1/4*(2-x)^3

x_a <- seq(-1, 0, 1/100); y_a <- rep(0, length(x_a))
x_b <- seq(2, 3, 1/100); y_b <- rep(0, length(x_b))

plot(x, y, type = "l", col = "black", lwd = 3, ylab = '', xlab = '',
     xlim = c(-0.5, 2.5), xaxt = "n", main = " ")
axis(1, cex.axis = 1.5)
lines(x_b, y_b, type = "l", col = "black", lwd = 3)
lines(x_a, y_a, type = "l", col = "black", lwd = 3)
abline(h = 0, lty = 2)
x1 <- seq(0, 0.5, 1/100)
y1 <- 1/4*(2-x1)^3
polygon(c(0, x1, 0.5), c(0, y1, 0), col = "yellow")
```

## Nagy számok törvénye

Ha $X_{1}, X_{2}, \ldots$ független azonos eloszlású valószínűségi változók és $E X_{1} = m < \infty$, akkor
$$
  \frac{X_{1} + \ldots + X_{n}}{n} \xrightarrow{n \rightarrow \infty} m \quad 1\text{  valószínűséggel}
$$
Kockadobással szemléltetve:
```{r}
dice <- 1:6
n <- 1000

throws <- sample(dice, size = n, replace = TRUE)
avgs <- cumsum(throws) / 1:n
plot(avgs, xlab = "Number of dice throws", ylab = "Average",
     ylim = c(1,6), type = "l", main = paste("Average of simulated dice throws up to(", n, "throws)"))
abline(h = 3.5, col = "blue")
```

\textbf{6. Feladat:}

Demonstráljuk a Nagy Számok Törvényét tetszőlegesen paraméterezett biomiális és normális eloszlások esetén is!
```{r}
#Insert R code here for binomial distribution
```

```{r}
#Insert R code here for normal distribution
```


## Centrális határeloszlás tétel

Ha $X_{1}, X_{2}, \ldots$ független azonos eloszlású valószínűségi változók, $E X_{1} = m$ és $D^{2} X_{1} = \sigma^{2} < \infty$, akkor
$$
  P\left( \frac{X_{1} + \ldots + X_{n} - n \cdot m}{\sqrt{n}\sigma} \right) \xrightarrow{n \rightarrow \infty} \Phi(x) 
$$
Gyakorlatban ez azt jelenti, hogy elég nagy minta esetén számolhatunk normális eloszlással. Demonstráljuk ezt a kockadobásos példával! CHT alapján $n$ kockadobás átlagának eloszlása:
```{r}
n <- 100
x_1 <- seq(1, 5, 0.001)
plot(x_1, dnorm(x_1, mean = 3.5, sd = 1.707825/sqrt(n)),
     type = "l", col = "red", lwd = 2, ylab = "", xlab = "",
     main = "n kockadobás átlagának eloszlása a CHT alapján")
lines(x_1, dnorm(x_1, mean = 3.5, sd = 1.707825/sqrt(5)),
      type = "l", col = "green", lwd = 2)
lines(x_1, dnorm(x_1, mean = 3.5, sd = 1.707825/sqrt(10)),
      type = "l", col = "blue", lwd = 2)
lines(x_1, dnorm(x_1, mean = 3.5, sd = 1.707825/sqrt(30)),
      type = "l", col = "orange", lwd = 2)
legend(x = 'topleft', bty = 'n',
       legend = c(paste(c("n = 5", "n = 10", "n = 30", "n = 100"), sep='=')),
       col = c("green", "blue", "orange", "red"))
```

Szimuláljuk most a kockadobásokat!

```{r}
x <- 1:6
throw_num <- 30
rep <- 1000

A <- matrix(sample(x, throw_num*rep, replace = T), ncol = throw_num, byrow = TRUE)
xbar <- apply(A, 1, mean) #Az n dobás átlágát számolja ki

head(cbind(A, xbar))
tail(cbind(A, xbar))

hist(xbar, col = "blue", freq = F, xlab = "", ylab = "sűrűség",
     ylim = range(0, max(hist(xbar)$density, 
                         dnorm(x_1, mean = 3.6, sd = 1.707825/sqrt(throw_num)))),
     main = paste(throw_num, "Kockadobás átlaga (", rep, "-szer szimulálva)"))

```

Érdemes a szimulált eredményeket összevetni a kapott normális eloszlásgörbével. Nézzük meg, a különböző értékekre a CHT adta normális görbe mennyire simul a hisztogramra!

```{r}
par(mfrow = c(2,2))

hist(apply(matrix(sample(x, 5*rep, replace = T), ncol = 5, byrow = T),1, mean),
     col = "blue", freq = F, xlim = c(1,6), xlab = "", ylab = "sűrűség",
     main = "5 kockadobás átlaga")
lines(x_1, dnorm(x_1, mean = 3.5, sd = 1.707825/sqrt(5)), type = "l",
      col = "green", lwd = 2)

hist(apply(matrix(sample(x, 10*rep, replace = T), ncol = 10, byrow = T),1, mean),
     col = "blue", freq = F, xlim = c(1,6), xlab = "", ylab = "sűrűség",
     main = "10 kockadobás átlaga")
lines(x_1, dnorm(x_1, mean = 3.5, sd = 1.707825/sqrt(10)), type = "l",
      col = "green", lwd = 2)

hist(apply(matrix(sample(x, 30*rep, replace = T), ncol = 30, byrow = T),1, mean),
     col = "blue", freq = F, xlim = c(1,6), xlab = "", ylab = "sűrűség",
     main = "30 kockadobás átlaga")
lines(x_1, dnorm(x_1, mean = 3.5, sd = 1.707825/sqrt(30)), type = "l",
      col = "green", lwd = 2)

hist(apply(matrix(sample(x, 100*rep, replace = T), ncol = 100, byrow = T),1, mean),
     col = "blue", freq = F, xlim = c(1,6), xlab = "", ylab = "sűrűség",
     main = "100 kockadobás átlaga")
lines(x_1, dnorm(x_1, mean = 3.5, sd = 1.707825/sqrt(100)), type = "l",
      col = "green", lwd = 2)
```

Figyeljük meg, hogy a konvergencia elég gyors -- már $100$ minta esetén is eléggé közel vannak a szimulált adatok a normális eloszlás görbéjéhez. Gondoljunk bele, $1000$ vagy $10000$ minta esetén számottevő lehet-e még a 

\textbf{7. Feladat:}
Számold ki R segítségével az alábbiakat, ha $Z \sim N(0,1)$!
\begin{itemize}
  \item
    $P(Z < 1{,}645)$
  \item
    $P(Z < z) = 0{,}95$, mennyi $z$ értéke? Hint: \texttt{?pnorm} segíthet.
  \item
    $P(Z < -1.645)$
  \item
    $P(Z < z) = 0{,}05$, mennyi $z$ értéke?
  \item
    $P(Z > 1{,}96)$
  \item
\end{itemize}
Legyen most $X \sin N(25, 3^2)$. Számoljuk ki az alábbiakat!
\begin{itemize}
  \item
    $P(X < 33)$
  \item
    $P(X < x) = 0{,}95$, mennyi $x$ értéke?
  \item
    $P(X < 21)$
  \item
    $P(X < x) = 0{,}05$, mennyi $x$ értéke?
  \item
    $P(X > 22)$
  \item
    $P(23 < X < 25)$
\end{itemize}

\textbf{További táblás gyakorlat feladatok előfordulhatnak a jövőben!}